臺灣高等法院刑事裁定
110年度毒抗字第1645號
抗  告  人  陳柏軍




上列抗告人因被告聲請施以強制戒治案件，不服臺灣新北地方法
院110年度毒聲字第2305號，民國110年10月29日裁定（聲請案號
：110年度毒偵字第504號、110年度聲戒字第245號），提起抗告
，本院裁定如下：
    主  文
原裁定撤銷，發回臺灣新北地方法院。
    理  由
一、原裁定意旨略以：抗告人即被告甲○○（下稱抗告人）前因
    施用第二級毒品案件，經臺灣新北地方法院以110年度毒聲
    字第898號裁定送勒戒處所觀察、勒戒後，認有繼續施用毒 
    品之傾向，此有上開裁定、本院被告前案紀錄表、法務部  
    ○○○○○○○○民國110年10月21日新戒所衛字第0000000
    5430號函附之有無繼續施用毒品傾向證明書、評估標準紀錄
    表在卷可稽，爰依毒品危害防制條例第20條第2項後段之規
    定，裁定令入戒治處所強制戒治，其期間為6個月以上，至
    無繼續強制戒治之必要為止，但最長不得逾1年等語。
二、抗告意旨略以：抗告人深感悔悟，入勒戒處所時，尿液已無
    毒品反應，足堪認定抗告人無毒品成癮性及戒斷症狀，更非
    無法戒除之可能，抗告人於觀察勒戒期間，心理師2次問卷
    、填充問答式評估共5-10分鐘，認定抗告人有再施用毒品之
    可能，過於草率，標準不一，原裁定未審酌前情，僅因抗告
    人多項前科記錄，草率否定抗告人未來，亦未考量毒品危害
    防制條例立法意旨在幫助施用毒品者戒除毒品之惡習，與嚴
    懲行為人之行為之刑法執行目的不同，逕認抗告人有繼續施
    用毒品之傾向，已與事實相違悖，裁定抗告人送強制戒治顯
    有違背法律，爰依法提起抗告等語。　　
三、勒戒處所陳報受觀察、勒戒人有無繼續施用毒品傾向之義務
    按觀察、勒戒後，檢察官或少年法院（地方法院少年法庭）
    依據勒戒處所之陳報，認受觀察、勒戒人無繼續施用毒品傾
    向者，應即釋放，並為不起訴之處分或不付審理之裁定；認
    受觀察、勒戒人有繼續施用毒品傾向者，檢察官應聲請法院
    裁定或由少年法院（地方法院少年法庭）裁定令入戒治處所
    強制戒治，其期間為6個月以上，至無繼續強制戒治之必要
    為止，但最長不得逾1年，毒品危害防制條例第20條第2項定
    有明文。次按勒戒處所應注意觀察受觀察、勒戒人在所情形
    ，經醫師研判其有或無繼續施用毒品傾向後，至遲應於觀察
    、勒戒期滿之15日前，陳報該管檢察官或少年法院（庭），
    觀察勒戒處分執行條例第8條第1項亦定有明文。
四、有無繼續施用毒品傾向之評估標準功能及缺點
(一)有無繼續施用毒品傾向之評估標準之功能　
　1.法務部為避免各觀察勒戒處所就「有或無」繼續施用毒品傾
    向評估標準不一及節省判斷成本，訂頒「有無繼續施用毒品
    傾向評估標準」來評斷，而依101年1月10日起所實施評估標
    準紀錄表，區分為「前科紀錄與行為表現」、「臨床評估」
    、「社會穩定度」三大類，第一部分由戒治所工作人員填寫
    歷史資料「前科紀錄與行為表現」包含前科犯罪紀錄，尿液
    檢驗及入所內行為情緒表現；第二部份由醫院精神醫師評估
    「臨床評估」包含合法及非法物質使用行為、使用方式、使
    用年數、精神疾病共病及臨床綜合評估之病識感、動機、態
    度、就醫意願等；第三部份評估「社會穩定度」由醫院心理
    或社工師完成評估，內容包含工作、家人及家庭支持度等，
    共15項目評估完畢後，最後由醫師加總其得分，如果總得分
    超過60分，就會判定有繼續施用毒品傾向，提供檢察官決定
    向法院聲請強制戒治參考。反之，若得分低於60分者，則判
    定無繼續施用毒品傾向選擇釋放。
　2.依有無繼續施用毒品傾向之評估標準說明手冊之意旨
    依法務部所首次頒布無繼續施用毒品傾向之評估標準說明手
    冊，就評估標準得分原本在70分〜51分間者，亦可因為(1)缺
    乏病識感或戒治動機者。(2)第一級毒品使用者。(3)有煙毒
    前科者。(4)有礙家庭、社會和諧與安寧者等因素改判定為
    有繼續施用毒品傾向，若無以上各項之一，判定者認為個案
    「有繼續施用毒品傾向」者，應在「有無繼續施用毒品傾向
    證明書」詳細說明欄內載明。對於原本分數在70分以上者應
    列為「有繼續施用毒品傾向」者，亦可根據臨床實務，有具
    體事證，認為個案「無繼續施用毒品傾向」；在第三次修正
    說明手冊中，亦就評估標準得分關於51至59分由判定者再做
    整體評估後決定，若有判定繼續施用毒品傾向需加註理由，
    情形特殊個案在認為上述分數判定原則不合適時，可依據實
    際之狀況詳實註明判定之理由，另為判定有或無繼續施用毒
    品之傾向。足認該有無繼續施用毒品傾向評估標準所得分數
    與是否判斷有無繼續施用毒品傾向，本具有彈性而無強制拘
    束性。
　3.有無繼續施用毒品傾向之評估標準是預測再犯施用毒品之工
    具
　  綜上所述，有無繼續施用毒品傾向之評估標準，是做為勒戒
    處所是否提交檢察官向法院聲請強制戒治之篩選工具，依其
    評估標準之量表所得分數，僅具有預測受觀察勒戒者是否再
    犯施用毒品之風險高低而已。
(二)有無繼續施用毒品傾向評估標準之預測缺失
　1.無繼續施用毒品之評估嚴重失準
　  依學者就民國90年間隨機抽樣曾在台中看守所受觀察勒戒處
    分出所之男性受觀察戒勒者共計476人，追蹤時限於四年以
    上者，共計有效樣本345人追蹤發現，「有無繼續施用毒品
    傾向紀錄表」預測為會有繼續施用毒品傾向有88人，再犯為
    75人，再犯人數占85.2%。但是其預測為無繼續施用毒品傾
    向者共257人，其中有122人再犯，再犯人數占47.4%（見陳
    珍亮，觀察勒戒處所「有無繼續施用毒品傾向紀錄表」評估
    研究，國立中正大學防罪防治所碩士論文，頁73《2007》），
    若以醫學上常用靈敏度與特異性來評估鑑別工具有效性，關
    於有無繼續施用毒品傾向評估標準紀錄表靈敏度僅具有38.0
    7%，特異性有91.21%，偽陽性約14.72%，偽陰性則高達47.4
    7%，亦即評分中被歸類無繼續施用毒品者失準程度過高。而
    在100年監察院糾正案資料中顯示：從觀察勒戒人無繼續施
    用毒品傾向者，出所後再犯情形分析，2000年至2010年10月
    無繼續施用毒品傾向出所人數計112,342人，出所後再犯者4
    8,173人，再犯率高達42.9%之數字亦屬相當（見林褕泓，初
    次受觀察勒戒人再犯預測指標之研究，中央警察大學第一屆
    博碩士優秀論文競賽，頁46《2013》亦有相似結論）。
　2.預測因子（變項）不具有預測性　
    有無繼續施用毒品傾向評估標準中，依學者研究發現有6個
　　評分因素即「短期再犯」、「戒斷症狀」、「多重藥物使用
    」、「注射使用」、「社會功能」及「支持系統」可有效預
    測毒品之再犯，另 5 個評分因素中「毒品前科」、「毒品
    使用期間」，與四年內再犯毒品相關罪名有顯著差異正相關
    而無預測力；在「非毒品相關前科」、「行為觀察」及「情
    緒及態度」於日後再犯毒品相關罪名的預測中，不具有預測
    能力，而已與再犯風險不存在相關性，對於施用毒品之再犯危
    險缺乏預測能力（見林明傑，藥物濫用者有無繼續施用傾向
    量表之量化修正研究，犯罪學期刊11(1)，頁 57《2008》；陳
    珍亮，觀察勒戒處所「有無繼續施用毒品傾向紀錄表」評估
    研究，國立中正大學防罪防治所碩士論文，頁71《2007》）。
    對於不具預測能力之因素本不應該做為評分因子。另外，依
    監察院100年糾正文中亦揭露「有無繼續施用毒品傾向」評
    估判定標準係屬我國首創，國外無此類前例可供參考，實施
    前並無相關信、效度研究，同樣指出該評估標準有關非毒品
    犯罪前科紀錄、行為觀察及情緒與態度等三個題項，評分比
    重過大，並無顯著之預測力及相關性（見100年監察院糾正
    行政院、法務部案文第10頁）。
五、法院對於有無繼續施用毒品傾向評估標準中不具預測性因素
    自不受拘束
    從學者上開研究顯示有無繼續施用毒品傾向評估標準中關於
    「毒品前科」、「毒品使用期間」、「非毒品相關前科」、
    「行為觀察」及「情緒及態度」5項因素就是否繼續施用毒
    品，不具有預測能力，後三者甚至連相關連性均不具備，故
    就此些項目之得分已與再度施用毒品之傾向預測不相關，法
    官於審查認定有無繼續施用毒品傾向時自得排斥不用或減少
    分數比重，當然不受有無繼續施用毒品傾向評估標準所拘束
    ，受觀察勒戒者是否有繼續施用毒品傾向而應施以強制戒治
    處分，依法自應由法院為最終之審查及裁定，而非受該評估
    標準所得分數是否60分所拘束，此不因該修正評估標準是否
    屬行政規則或法規命令變更（見臺灣高等法院110年第1次庭
    長及審判長會議結論）有所不同，須知法官依據法律獨立審
    判，各機關依其職掌就有關法規為釋示之行政命令，法官於
    審判案件時，固可予以引用，但仍得依據法律表示適當之不
    同見解，並不受其拘束。司法院大法官會議著有釋字第216
    號解釋，上開評估標準既有不當已如前述，自無受其拘束之
    理，併此敘明。
六、本次修正有無繼續施用毒品傾向之評估標準並無更正缺失
　　本次有無繼續施用毒品傾向評估標準修正，僅係將屬於人格
    特質領域中有關「毒品犯罪相關司法紀錄」、「其他犯罪相
    關紀錄」二題項評分設定上限均為10分，亦即回歸初次評估
    標準，然而，此二項靜態因子，欠缺預測是否繼續施用毒品
    之關連性，已如前述，惟本次新修正評估標準仍將之列入，
    對於受觀察勒戒者表面上因設有分數上限，故不致於因毒品
    犯罪或其他前科紀錄眾多而直接達標60分被歸類為有繼續施
    用毒品傾向，似乎有利於受觀察勒戒者，然而，本不應該被
    納入考量之因子而未被排除，並賦予分數，從實質上之評估
    即難認有利於受觀察勒戒者，此次修正未檢討有無繼續施用
    毒品傾向評估標準之信、效度，或將學者實證研究納入考量
    ，更改評估因子或以分數加權方式，依新修正評估標準受觀
    察勒戒者被評估無繼續施用傾向，失準率甚高，亦如前述，
    本院自難僅以檢察官所提有無繼續施用毒品傾向之評估標準
    修正後，受觀察勒戒者所得分數為未滿60分，即認其無繼續
    施用毒品傾向，仍須實質依受觀察勒戒者關於「短期再犯」
    、「戒斷症狀」、「多重藥物使用」、「注射使用」、「社
    會功能」及「支持系統」等因素加以評估。
七、抗告人甲○○無繼續施用毒品傾向之判斷
　  抗告人甲○○有無繼續施用毒品傾向，本院認為仍有欠缺評估
    之資料
(一)「短期再犯」：依抗告人於警詢自承本次施用第二級毒品甲
      基安非他命係107年2月7日（見毒偵卷第10頁），距上次
      施用第二級毒品甲基安非他命（106年2月25日、106年5月
      20日為警採尿回溯96小時內某時）經論處罪刑（見本院卷
      第26頁），然抗告人於本院訊問時供稱這1年沒有再吸食
      毒品等語（見本院卷第51頁），抗告人究竟距上次施用毒
      品，多久未再施用毒品，事關被告是否有繼續施用毒品傾
      向之重要因子，惟事證未明。
 (二)「戒斷症狀」：依有無繼續施用毒品傾向之評估標準，臨
     床綜合評估（即疾病嚴重程度量表（Clinical Global
　　 Impressions–Severity of Illness. Scale,CGI-S）」，
     勒戒處所並無相關資料可供判斷，即認為輕度3分，且在精
     神疾病共病部分，勾選「有」並填寫「焦慮症、智障」（
     見毒偵卷第79頁），姑不論勒戒處所使用「智障」構成污
     名化之用語不當，智能障礙(intellectual disabilities)
      雖於DSM-5（精神疾病診斷與統計手冊第5版）是有診斷標
     準沒錯，然而單純智能障礙並不是疾病，應該說是疾病必
     須是有醫療及照顧需求，智能不足本身不須醫療，而須要
     照顧和特殊教育，而智能障礙是一種同時在心智能力和適應
     能力有顯著限制的障礙，人格特質方面比一般人有更高的焦
     慮，有無繼續施用毒品傾向之評估標準動態因子因此即給1
     0分，是否有因智能障礙而受不公平對待情形而有違身心障
     礙者權利公約(CRPD)第三條之情形。
(三)「多重藥物使用」：此次施用為甲基安非他命，並無其他毒
      品
(四)「注射使用」：抗告人本次施用第二級毒品甲基安非他命係
      以玻璃球燒烤之方式施用（見毒偵卷第10頁）。
(五)「社會功能」:通常指職業、自我照顧能力、家事執行能力
      、社交能力。本件抗告人有正當全職工作（工地零工）。
(六)「支持系統」：家屬濫用毒品、未與家人連絡、出身破碎家
      庭、分居或離婚、與家人嚴重衝突之不良選項。本件抗告
      人家人是否有施用或濫用毒品一事、是否與家人同住等社
      會功能、穩定度，抗告人於本院訊問時供稱：哥哥婚前曾
      施用毒品，婚後就沒有了，我沒有與哥哥同住，入所後家
      人都有來看我，出所後與媽媽、弟弟家人同住等語（見本
      院卷第52頁）。
　  抗告人首次施用毒品依法務部○○○○○○○○附勒戒處所受處分人
    基本資料，初次施用毒品係16歲，於本次有3件施用毒品犯
    罪及1件持有第二級毒品相關司法記錄，此有本院被告前科
    記錄表在卷可稽，抗告人雖有非毒品相關前科，然依前揭說
    明，非毒品相關前科於日後再犯毒品相關罪名的預測中，不
    具有預測能力，且與再犯風險不存在相關性，對於施用毒品
    之再犯危險缺乏預測能力，其他犯罪相關紀錄不應列入評估
    標準。臨床綜合評估記載抗告人有焦慮症、智能障礙，然智
    能障礙僅係智力功能顯著低於常態，同時伴隨有適應性行為
    方面的缺陷，導致認知、能力和社會適應有關之智能技巧的
    障礙，可能造成情緒無法控管得當，表現焦慮之情況；另經
    本院向勒戒處所函調抗告人之臨床綜合評估相關資料，依抗
    告人入勒戒處所時之現況評估結果，為尿液毒品反應陰性、
    無戒斷症狀（見本院卷第48頁），此與臨床綜合評估之認定
    有所矛盾，而該臨床綜合評估並未說明認定抗告人為輕度之
    標準為何，及入所執行觀察勒戒，抗告人戒斷症狀從無至有
    之原因。又抗告人無多重毒品濫用紀錄及使用針筒注射等高
    再犯之危險因素（見林褕泓，初次受觀察勒戒人再犯預測指
    標之研究，中央警察大學第一屆博碩士優秀論文競賽，頁48
    《2013》），惟依其他預測因子判斷、依Nuffield法的靜態量
    表之總分與四年再犯率或依學者開發台灣藥物濫用者靜態再
    犯危險評估量表評估，再犯率均屬中度，尚未達高度有繼續
    施用毒品之危險性。
八、綜上，本件檢察官以有無繼續施用毒品傾向之評估標準修正
    ，抗告人分數達63分，應認有繼續施用毒品傾向為由，聲請
    裁定抗告人令入戒治處所施以強制戒治，本院認為該評分表
    欠缺依據，用以證明抗告人有無繼續施用毒品傾向有所未洽
    ，原裁定亦漏未考慮上開因素，未實質審查有無繼續施用毒
    品傾向之評估標準之不當，抗告人認原估評有所不當為由聲
    請抗告，為有理由。是檢察官依毒品危害防制條例第20條第
    2項規定，向原法院聲請裁定令抗告人入戒治處所施以強制
    戒治，非無研求餘地，原裁定僅依評估標準結果，遽予准許
    檢察官之聲請，實嫌速斷，程序上難謂周妥。復參以尚有評
    估施用毒品傾向之資料事證未明，原裁定既有此未洽之處，
    且為顧及抗告人之審級利益，自應由本院將原裁定撤銷，發
    回原審法院另為適當之處理。
九、據上論斷，應依刑事訴訟法第413條，裁定如主文。
中　　華　　民　　國　　110 　年　　12　　月　　22　　日
　　              刑事第十二庭  審判長法　官  陳如玲
                                      法　官  蔡如惠
                                      法  官  廖建瑜　
以上正本證明與原本無異。
不得再抗告。
                                      書記官  邵佩均
中　　華　　民　　國　　110 　年　　12　　月　　22　　日